臺灣士林地方法院刑事判決　　　　　　　　　　　　八十九年度易字第一號
　　公　訴　人　臺灣士林地方法院檢察署檢察官
　　被　　　告　丙○○
右列被告因違反醫師法案件，經檢察官提起公訴（八十九年度偵字第五四四０號），
本院判決如左：
    主  文
丙○○未取得合法醫師資格，擅自執行醫療業務，處有期徒刑壹年貳月。
    事  實
一、(一)丙○○前曾於民國八十七年間，因違反水土保持法案件，經臺灣士林地方法院
      於八十八年一月二十五日判處有期徒刑八月，緩刑三年，八十八年二月十九日
      確定。
    (二)丙○○明知其未取得醫師資格，竟自八十八年初起，在臺北縣汐止市○○路四
      ０一號開設「方外自然醫師研究中心」，並於八十九年三、四月間為甲○○等
      不特定病患，診斷病症並開立處方供病患服用，且為病患針炙、放血之侵入性
      治療，而擅自執行醫療業務。嗣於八十九年四月二十七日、同年五月四日及同
      年五月二十五日經臺北縣政府衛生局醫政課人員三次前往「方外自然醫師研究
      中心」稽查，於八十九年五月四日於停放上址外面懸掛「方外自然醫師研究中
      心」布條之廂型車內查獲丙○○所有供診療用之點滴架、止血帶等物，再於同
      年五月二十五日於上址查獲丙○○所有供診療用之針炙、抽血試管（均未扣案
      ），始悉上情。
二、案經臺北縣政府函請臺灣士林地方法院檢察署檢察官偵查起訴。
    理  由
一、訊據被告丙○○雖坦承在上址設立「方外自然醫師研究中心」，以及並無醫師資
    格卻替人針炙、開立處方之事實，惟否認有何違反醫師法之犯行，辯稱「方外自
    然醫師研究中心」乃是為台北醫學院之學生學習自然療法所用而設立的，研究中
    心內的針炙及抽血試管是以前安養中心留下來的，廂型車內之醫療器材是胡麗娟
    醫師所有，並非伊的，伊並未為醫療行為等語。經查：
    (一)證人甲○○雖經本院迭次傳喚未到庭，然甲○○因為脊椎側彎至「方外自然醫
      師研究中心」接受被告診療，被告予以針炙、開立處分並收取費用等情，業據
      甲○○於偵查中證稱詳實（見偵查卷第二十九頁），又被告於本院經檢察官詢
      問後亦坦承：「甲○○當時來時主述氣喘病、脊椎骨彎曲：：之後我們發現他
      有吸毒，他住在四０一號好幾個月，常發作，發作時我就幫他針灸，並用炒熱
      的熱鹽熱敷，除非有緊急狀況我才會幫患者放血：：我提供大陸賣的熊膽粉，
      熊膽粉我託人至大陸遼寧省買回來的，用活菌再加工後放入膠囊內給甲○○服
      用，另外也有給他服珍珠析解液。」（見本院九十年四月十七日訊問筆錄），
      而被告為人針炙之事實，亦據被告之母親楊黃鴛鴦於台北縣政政府衛生局人員
      稽查時供明（見偵查卷第三頁），互核相符，益證被告確有為甲○○等病患診
      斷、並基於診斷結果開立處方及為其針炙、放血之侵入性治療之事實。
    (二)被告研發開予病患之「珍珠活安酸液」、「欖仁茶」，經本院囑託法務部調查
      局鑑定結果，雖未發現含常見西藥成分或可辨識之成分，有法務部調查局九十
      年五月三十一日九０陸（一）字第九００三二八二九號鑑定通知書一紙附卷可
      稽，然查，被告基於治療目的為人診斷，並基於診斷結果開立處方，所為核屬
      醫師法第二十八條所稱之醫療業務，縱開立之處方並無「西藥」成分，要不影
      響是否該當執行醫療業務之認定，併予敘明。
    (三)台北縣政府衛生局人員乙○○等於八十九年五月四日至「方外自然醫師研究中
      心」稽查時，在掛有上揭中心名稱之廂型車內查獲點滴架、止血帶等物，同年
      五月二十五日在上址大廳稽查時查獲針炙及抽血試管之情，亦據承辦人員乙○
      ○、丁○○於本院證稱在卷（見本院九十年十二月十八日訊問筆錄），並有照
      片影本四幀在卷可佐，又被告雖辯稱廂型車內之醫療器材乃胡麗娟所有，惟廂
      型車內之醫療器材並非胡麗娟所有乙節，亦據證人胡麗娟於偵查中供明（見偵
      查卷第四十九頁反面），參諸上揭廂型車上懸掛有「方外自然醫師研究中心」
      布條，被告復自承上揭研究中心乃伊設立之事實，上揭針炙等物，應為被告所
      有，亦堪認定，亦足證被告為人針炙執行醫療業務之事實。
    綜上，事證明確，被告犯行應堪定。
二、按凡以治療、矯正、或預防人體疾病、傷害、殘缺為目的，所為的診察、診斷及
    治療，或基於診察、診斷結果，以治療為目的，所為的處方、用藥、施術或處置
    等行為均屬醫療行為，是為病人診斷、開立處方、針炙、放血等行為均屬醫師法
    第二十八條所稱之醫療業務，被告丙○○既自承未取得合法之醫師資格，則其為
    病患診斷、開立處方、針炙、放血等行為，係犯醫師法第二十八條第一項前段之
    罪。又被告多次醫療行為，均係其執行業務範圍，均應包括於一個執行醫療業務
    之範疇，為實質上一罪，應成立一個未具醫師資格擅自執行醫療業務罪。爰審酌
    被告素行尚稱良好，未具合法醫師資格，擅自執行醫師業務，致他人之身體、健
    康、生命有危害之虞，其執行業務之時間暨其品行，犯罪後並完全坦承犯行等一
    切情狀，量處如主文所示之刑。又台北縣政府衛生局人員於上揭時地查獲被告所
    有之針炙、抽血試管等物，並未扣案，本院查無證據證明被告於八十九年五月二
    十五日經稽查後尚有執行醫療業務之行為，且亦無證據證明該等器械尚仍留存，
    是爰不另為沒收之諭知，併予敘明。
據上論斷，應依刑事訴訟法第二百九十九條第一項前段，醫師法第二十八條第一項前
段，判決如主文。
本案經檢察官黃梅淑到庭執行職務。
中      華      民      國      九十一      年      二      月    八    日
                                    臺灣士林地方法院刑事第二庭
                                          法  官  王梅英
右正本證明與原本無異。
如不服本判決，應於判決送達後十日內，向本院提出上訴狀。
                                          書記官  廖春玉
中      華      民      國      九十一      年      二      月    十八  日
附錄法條：
醫師法第二十八條第一項：
未取得合法醫師資格，擅自執行醫療業務者，處一年以上三年以下有期徒刑，得併科
新台幣三萬元以上十五萬元以下罰金，其所使用之藥械沒收之。但合於左列情形之一
者，不在此限：
一、在中央衛生主管機關認可之醫院，於醫師指導下實習之國內醫學院、校學生或畢
    業生。
二、在醫療機構於醫師指示下之護士、助產士或其他醫事人員。
三、合於第十一條第一項但書規定者。
四、臨時施行急救者。
